【裁判字號】    92,訴,1361
【裁判日期】    921009
【裁判案由】    分割共有物
【裁判全文】
臺灣高雄地方法院民事判決  九十二年度訴字第一三六一號
    原      告  甲○○
    被      告  乙○○
    被      告  丙○○
右當事人間請求分割共有物事件，本院於民國九十二年九月三十日辯論終結，判決如
左：
    主      文
兩造共有坐落高雄縣大寮鄉○○段第二一八０之三地號，地目建，面積三百零三平方
公尺之土地，依下列方法分割：如附圖所示之方案三，編號ａ部分面積一百零三平方
公尺，分歸原告所有；編號ｂ部分面積一百平方公尺，分歸被告丙○○所有；編號ｃ
部分面積一百平方公尺，分歸被告乙○○所有。
被告乙○○應補償被告丙○○新臺幣貳拾萬元。
訴訟費用由被告乙○○、丙○○各負擔三分之一，餘由原告負擔。
    事實及理由
一、原告起訴主張：坐落高雄縣大寮鄉○○段第二一八０之三地號，地目建，面積三
    百零三平方公尺之土地（下稱系爭土地）為兩造所共有，其應有部分原告為百分
    之三十四，被告二人各為百分之三十三。系爭土地並無因使用目的不能分割或契
    約訂有不能分割期限之情事，為求使各共有人得自由靈活運用，爰依民法第八百
    二十三條之規定提起本訴，請求裁判分割。
二、被告乙○○則以：同意分割如原告所指之方案，但不同意補償。且被告丙○○業
    於民國八十一年間自先父處獲得信託登記房屋一棟，嗣並於先父過世後占為己有
    ，造成其他繼承人甚大損失，自應由其分得如附圖所示方案三之編號ｃ部分，始
    為合理等語置辯。並聲明求為判決：駁回原告之訴。
三、被告丙○○則以：其不同意分割，亦不同意原告之分割方案。惟倘必非分割，其
    主張應分割如附圖所示之方案Ａ，由原告取得編號ｂ部分，被告乙○○取得編號
    ａ部分，伊則取得編號ｃ部分。蓋原告與被告乙○○有出售系爭土地之意，自應
    讓伊等分在一起。而其則需系爭土地蓋屋加盟超商，讓其取得方案Ａ中之編號ａ
    部分始最有利等語置辯。並聲明求為判決：駁回原告之訴。
四、按共有人得隨時請求分割共有物，但因物之使用目的不能分割或契約訂有不分割
    之期限者，不在此限；又共有物之分割，依共有人協議之方法行之，分割之方法
    不能協議者，法院得依任何共有人之聲請，以原物分配於各共有人，民法第八百
    二十三條第一項及同法第八百二十四條第一項第一款分別定有明文。又定共有物
    分割之方法，固可由法院自由裁量，但亦須以其方法適當者為限，應斟酌當事人
    之聲明，各共有人之利害關係，並共有物之性質、價格、利用價值及分割後之經
    濟效益，而為適當之分配，要以維持全體共有人之公平為標準。復按分割共有物
    係以消滅共有關係為目的，因之法院為分割共有物之裁判時，不能創設新的共有
    關係，但如部分共有人明示就分得部分願維持共有者，則為例外，得就分得部分
    繼續維持共有，最高法院六十九年台上字第一八三一號判例意旨可資參照。再按
    裁判上定共有物分割方法時，法院本有自由裁量之權，應斟酌當事人之聲明，各
    共有人之利害關係，並共有物之性質、價格、利用價值及分割後之經濟效益，而
    為適當之分配，且以維持全體共有人之公平為標準，不受任何共有人主張之拘束
    ，最高法院七十二年台上字第三八八三號、七十八年台上字第二一四一號判決要
    旨可資參酌。本件原告主張系爭土地為兩造所共有，其應有部分為百分之三十四
    ，被告二人之應有部分則各為百分之三十三，且系爭土地並無不為分割之約定，
    亦無依物之使用目的不能分割之情形，惟無法達成分割協議等情，業據其提出地
    籍圖謄本、土地登記謄本各乙份為證，且為被告所不爭執，應可認為真實，則原
    告依前開規定訴請裁判分割，應予准許。
五、茲應審究者為其分割方法，經查，系爭土地係一長方形土地，其上建有一間鐵皮
    屋，原係出租他人作機車行使用，現無人使用，並已停水停電，鐵皮屋占有整筆
    系爭土地，南側面臨大寮路，東側臨大寮路七四五巷，西側臨大仁街，北側則緊
    鄰一鐵工廠。大寮路為四線道，其上商家林立，附近並有大寮國小，大寮路七四
    五巷則為一死巷無通路等情，業經本院會同地政人員履勘現場查明屬實，並有勘
    驗筆錄、現場照片及地政人員測量後製作之複丈成果圖在卷可稽，且均為兩造所
    不爭執。原告與被告乙○○均表示不願再保持共有狀態，而坐落系爭土地上之鐵
    皮屋，現已荒廢無人使用，價值尚低，無再利用價值；又被告丙○○雖主張伊擬
    蓋超商依附圖方案Ａ所示，即編號ａ部分土地歸被告乙○○所有，編號ｂ部分土
    地歸原告所有，編號ｃ部分土地則歸被告丙○○所有之分割方案較可採，然此則
    俱為原告及被告乙○○反對，參之原告及被告丙○○均認為如分割方案三所示編
    號ａ及編號ｂ之土地顯然價值有所差異，均認編號ｃ地者補編號ｂ地者二十萬元
    為相當，而被告丙○○並稱編號ｃ地或編號ａ地價值相同等情，然原告及被告乙
    ○○均同意如附圖方案三所示，即該方案中編號ａ部分土地歸原告所有，編號ｂ
    部分土地歸被告丙○○所有，編號ｃ部分土地則歸被告乙○○所有之分割方式（
    原告九十二年七月七日呈報狀、被告乙○○九十二年六月五日答辯狀），足見此
    種方案對原告及被告乙○○二人而言，係屬最符合其二人利益之方式，亦最能發
    揮系爭土地之經濟效益，應較被告丙○○所主張之方式為可採，自以此作為本件
    之分割方法。
六、次按法院裁判分割共有物，除應斟酌各共有人之利害關係，及共有物之性質外尚
    應斟酌其共有物之借據，倘共有人鍾有不能按其應有部分受分配，或其所受分配
    之不動產其價值不相當時，法院非不得命以金錢補償之（最高法院五十九年臺上
    字二一七號）。依附圖所示方案三中，編號ｃ部分土地兩邊臨路，價值應較位於
    中間之編號ｂ部分土地價值為高，而編號ａ部分土地因緊鄰大寮路七四五巷之死
    巷，其價值尚不一定較編號ｂ部分土地為高，且原告及被告丙○○均主張編號ａ
    、編號ｂ土地其間差額約二十萬元等情，已如前述，本院認取得編號ｃ部分土地
    之被告乙○○尚應以二十萬元補償取得編號ｂ部分土地之被告丙○○，始為合理
    。
七、綜上所述，本院考量系爭土地之性質、實際狀況，分割後之土地經濟效益、及共
    有人之意願等情狀，認以主文所示分割方法最能兼顧維持兩造間之和諧、公平及
    經濟利益等各項考量因素，核屬最佳之分割方案。從而，原告請求分割共有物為
    有理由，應予准許，爰准予分割如主文並定補償金如主文所示。
八、據上論結，原告之訴為有理由，依民事訴訟法第七十八條、第八十五條第一項但
    書，判決如主文。
中      華      民      國    九十二    年      十      月      九      日
                              民事第五庭
~B審判長法官  陳嘉惠
~B法      官  汪怡君
~B法      官  紀凱峰
右為正本係照原本作成。
如不服本判決，應於送達後廿日內，向本院提出上訴狀並表明上訴理由，如於本
判決宣示後送達前提起上訴者，應於判決送達後十日內補提上訴理由書（須附繕本）。
中      華      民      國    九十二    年      十      月      九      日
~B法院書記官  馮欽鳳


司法院資訊處製作；財團法人民間司法改革基金會備份。
